# 请教各位专家，同一控制下企业合并中被合并方账面净资产的确认

提问人：jerry1_45 时间：2011-08-23 13:46:57
个人认为，根据给出的条件，C公司购买B公司时，应当采用C合并B的合并日的B公司按公允价值调整后的报表进行计量，并调整资本公积，但是对比期间应当从 2010 年 3 月A收购B时，B公司的公允值报表开始计算。

回答人：chenyiwei
赞同你的意见。

提问人：jingyanlv 时间：2011-08-23 10:39:28
A公司于 2010 年 3 月购买了非同一控制下的子公司B，购买时B公司净资产公允价值与账面值差异较大，A公司后续合并报表时，是合并B公司购买日公允价值为基础持续计算的报表。 2011 年 6 月，A公司将B公司卖给了C公司（C也是A公司的子公司），该交易属于同一控制下的企业合并。
按同一控制下的企业合并准则，C公司要计算合并对价与合并日应享有被合并方账面净资产份额之差，并调整资本公积，资本公积余额不足冲减的，再冲减留存收益。
我的困惑是：C公司计算上述差额及后续合并报表时，应该用B公司账面报表，还是用A购买B时的公允价值为基础持续计算的报表？
多谢各位大虾！

回答人：chenyiwei
从A集团合并层面，后一交易属于集团内部重组，不影响合并报表所反映的对外财务状况、经营成果和现金流量，所以其影响在A集团的合并报表层面应当完全抵销，这是合并报表的实体理论和一体性原则的要求。
另外，对于此类情况下B公司层面的处理，根据财政部会计司有关人士（例如以前焦小宁处长还在财政部会计司时）在多次培训等公开场合中的说明，其作为账务处理基础的账面价值并非B公司自身报表中所示的账面价值，而是“对于最终控制方而言的账面价值”，即B公司的各项资产、负债在最终控制方A集团的合并报表层面所显示的账面价值（自A集团通过非同一控制下企业合并取得B公司控制权的购买日的公允价值为基础持续计算的金额），即所谓“下推会计”，把A集团合并报表层面的处理“下推”到C公司合并报表层面。
如果当初A集团非同一控制下合并B公司时产生了商誉的，则该商誉也一并下推到C公司的合并报表层面。
另外还需要注意的是：C的合并报表层面对B的合并期间问题。一般情况下同一控制下企业合并的合并报表中，需要把被合并方自最早期间期初开始即纳入合并范围，视同合并后形成的母子公司架构在最早期间期初即已存在并一直延续至今，但在此类情况下，C的合并报表中将B纳入合并范围的期间只能从A集团取得B公司控制权的购买日开始算起（即只能包含合并方和被合并方处于同一最终控制方控制之下的期间），不能继续往前追溯。
如果按照前两段所述方法处理，则A集团的合并报表层面将自动延续以往的计量基础。

回答人：chenyiwei
回复 jingyanlv 的帖子
对于此类特殊的同一控制下合并，合并方调整资本公积的金额＝合并对价－被合并方相应净资产份额于合并日在最终控制方的合并报表上显示的价值（包括商誉）。如果不进行商誉的下推，则此处的“下推会计”是不完整的。这是我的个人观点，前段时间上本版面也讨论过该问题，但未达成一致意见。你可以以“下推会计”作为关键字搜索一下当初的讨论。

提问人：jingyanlv 时间：2011-08-24 16:04:33
谢谢陈版的及时回复！
在坛子里搜索了一下”下推会计“，未果。是否可以这样理解：C公司在合并B公司报表时，按合并对价与B公司于合并日（ 2010 年 3月）公允价值为基础持续计算的净资产份额（不含商誉）之间的差调整资本公积，再按A集团收购B公司产生的商誉金额，调增商誉金额，同时调增资本公积金额？
再次感谢陈版！

回答人：chenyiwei
可以这样理解。

提问人：pentaxxx 时间：2013-08-04 11:09:26
百度了一下下推会计，了解到所谓下推会计就是将母公司在合并报表中对子公司的计量基础下推到子公司层面，从被合并后，子公司单体就按照母公司购买成本分摊的资产和负债来计量。那这里有个疑问，企业的合并成本若包含正商誉，则子公司按照母公司购买成本分摊的净资产是小于合并成本的。这样的话，若下推公允价值计量属性，子公司单体的净资产是不完全等同于母公司购买成本的，中间差了一块商誉。那在此帖所描述的同一控制下合并中，““对于最终控制方而言的账面价值”，即B公司的各项资产、负债在最终控制方A集团的合并报表层面所显示的账面价值（自A集团通过非同一控制下企业合并取得B公司控制权的购买日的公允价值为基础持续计算的金额）”，该账面价值不包括商誉，那C公司合并层面的商誉是从哪里来的？或者说相应的账务处理如何

回答人：chenyiwei
此处讨论的下推会计，并不是把合并方合并报表层面的处理直接下推到被合并方自身的报表中，而是在同一控制下企业合并中对于被合并方账面净资产计量的一种特殊方法，即按照被合并方在最终控制方合并报表层面的净资产帐面价值来计量。这种情况下，如果最终控制方合并报表层面对该被购买方当初取得控制权时产生了商誉的，则商誉也应当一并“下推”，作为被合并方合并日账面净资产的一部分，所以不存在你所说的“中间差了一块商誉”的问题。

提问人：ivancheng 时间：2013-08-04 15:35:03
对于第 7 楼的例子中，“对于最终控制方而言的账面价值”是不是指的按购买日公允价值计量开始计量的净资产+购买日商誉？ 即合并日的对于最终控制方而言的账面价值=（1500+4900-1000/10）（以购买日开始公允价值开始计量的净资产）+300（“下推会计”所说的商誉） 而该 300 （“下推会计”所说的商誉）是直接计入长期股权投资的账面价值并同时调增资本公积？ 谢谢！

回答人：chenyiwei
这个计算有些问题，应该是：(15000+4900-1000*2/10) 80%+300=16060 相应合并日的少数股东权益为： (15000+4900-1000 2/10)*20%=3940。 因为当初最终控制方取得的股权是80%，现在下属公司通过同一控制下合并取得的股权比例也就是这个80%，而一开始计算的商誉就是仅针对最终控制方所取得的股权的，所以商誉金额不能再乘以20%。相应地，个别报表层面确认的长期股权投资金额应为 16060 万元。抵消分录应当作相应调整，不存在 7 楼网友所问的不平的问题。